【裁判字號】    91,上更(一),609
【裁判日期】    920305
【裁判案由】    偽造有價證券等
【裁判全文】
臺灣高等法院臺南分院刑事判決          九十一年度上更(一)字第六○九號     潛
      上  訴  人
      即  被  告  乙  ○  ○
      指定辯護人  本院公設辯護人  丙○○
右上訴人因偽造有價證券等案件，不服臺灣臺南地方法院八十八年度訴字第九七四號
中華民國八十九年五月二日第一審判決（起訴案號：臺灣臺南地方法院檢察署八十八
年度偵字第七○○四號；併案案號：同署八十八年度偵字第五五七六號、五七○號、
八十八年度偵緝字第一一八○號），提起上訴，經判決後，由最高法院發回更審，本
院判決如左：
      主      文
原判決撤銷。
乙○○共同連續意圖供行使之用，而偽造有價證券，處有期徒刑年肆月。
附表一所示支票伍紙，及附表二所示本票發票人「陳建明」部分，及乙○○與福灣企
業股份有限公司訂立之買賣合約書上連帶保證人欄及對保欄上「陳建明」印文、署押
，暨偽造之「陳建明」印章壹顆，均沒收。
      事      實
一、乙○○與陳建成（由檢察官另行偵辦）於民國（下同）八十七年一月二十四日以
    乙○○名義，用附條件買賣方式向福灣企業股份有限公司（下稱福灣公司）辦理
    分期付款購買Ｎ二－三四○五號自小客車，因需第三人為契約連帶保證人及簽發
    本票作為債務擔保，明知陳建明（陳建成之弟）未同意擔任該買賣契約之連帶保
    證人及本票發票人，竟委由不知情福灣公司業務員欒興瀛偽刻「陳建明」印章一
    顆，共同基於偽造文書之犯意，蓋於與福灣公司訂立之買賣合約書連帶保證人欄
    及對保欄上，並由乙○○偽簽「陳建明」署押，偽造陳建明為該買賣合約之連帶
    保證人，復共同基於偽造有價證券之犯意，由乙○○以自己及其父郭昭武名義共
    同簽發如附表二所示面額新臺幣（下同）五十六萬五千元本票一紙，於「共同發
    票人欄」上，由乙○○偽造陳建明署押及蓋用偽刻「陳建明」印文，偽造陳建明
    為該本票共同發票人，交付福灣公司。嗣因繳付頭期款一萬元後，即無力繳款，
    而將取得車輛典當，不再付款，福灣公司遂向法院聲請本票裁定，並查封連帶保
    證人陳建明之不動產，陳建明提起債務人異議之訴，否認曾簽發上開本票，福灣
    公司始悉上情。
二、乙○○於八十八年三月間，在台南市○○路十三號七樓之五葉育志住處，明知葉
    育志所交付支票簿一本（發票人為甲○○、付款人為美商花旗銀行台南分行）及
    「甲○○」印章一顆，係甲○○所遺失之贓物（於八十八年二月二十七日在台南
    市○區○○路一段六九六號新花旗通訊行內遺失），竟仍予以收受。即承上揭偽
    造有價證券之概括犯意，連續於下列時地，簽發如附表一所示支票：
(一)乙○○與陳建成於八十八年四月二十日，在台南市○○路五九一之三九號「頑皮
    豹娛樂廣場」電動玩具店，偽造簽發票號ＴＮ0000000號、發票人甲○○
    、發票日八十八年五月十日、面額五千元支票（附表一編號二支票），交予該店
    經營人陳本人，以抵償消費欠款三千元。
(二)乙○○於八十八年四月間，因其男友陳建成透過友人黃志明之友劉士豪出面，向
    順租車公司租車，乃偽造簽發票號ＴＮ0000000號、發票人甲○○、發
    票日八十八年五月二十五日、面額二萬元支票（附表一編號三支票），再由有犯
    意聯絡之陳建成背書，交付予租車公司，作為租金。
(三)乙○○於八十八年五月間在台南市一家茶坊內，因黃勝坤與林國禎向朱全德借款
    週轉，乃偽造簽發票號ＴＮ0000000號、發票人甲○○、發票日八十八年
    六月六日、面額三萬元支票（附表一編號四支票），交付朱全德，再由朱全德轉
    交予黃勝坤及林國楨使用。
(四)乙○○於八十八年五月間，在台南市○○路一家賓館內，應有犯意聯絡之楊家銘
    （由檢察官另行偵辦）要求，偽造簽發票號ＴＮ0000000號、發票人甲○
    ○、發票日八十八年六月二十九日、面額七萬元支票（附表一編號五支票），交
    予楊家銘行使貼現借款。
(五)乙○○八十八年五間，在台南市○○街的精品服飾店前，因有犯意聯絡之友人林
    淑萍借支票使用，乃偽造簽發票號ＴＮ0000000號、發票人甲○○、發票
    日八十八年五月三十一日、面額三千五百元支票（附表一編號一支票），交付林
    淑萍欲持往服飾店試買衣服，惟尚未使用前，即於八十八年五月三十日，在台南
    市○○○街二號七樓七五八室「哥爸妻夫飯店」內，為警查獲（林淑萍部分，業
    判處有期徒刑壹年捌月確定）。
三、案經臺南市警察局第六分局報請臺灣臺南地方法院檢察署檢察官偵查起訴暨移送
    併案。
      理      由
一、訊據上訴人即被告乙○○矢口否認有偽造支票及本票犯行，辯稱：本票所載陳建
    明名字是福灣公司業務員要求伊所簽，又當時伊吸毒，意識不很清楚，不知有無
    簽附表編號一至五所示支票云云。
二、經查：
(一)前揭被告與陳建成未經陳建明同意為契約連帶保證人及本票發票人，竟委由福灣
    公司業務員欒興瀛偽刻「陳建明」印章，蓋於與福灣公司訂立之買賣契約書連帶
    保證人欄及對保欄上，並由乙○○偽簽「陳建明」署押，偽造陳建明為該買賣契
    約之連帶保證人，復由乙○○於簽發附表二所示面額五十六萬五千元本票「共同
    發票人欄」上，偽造陳建明署押及蓋用偽刻「陳建明」印文，偽造陳建明為該本
    票共同發票人，交付予福灣公司之事實，業據告訴人福灣公司代理人連義信於偵
    審時指訴綦詳，並經福灣公司業務員欒興瀛於偵查及原審證稱：陳建明之簽名係
    乙○○所為等語（見一審卷第一三六、一六六頁），被告不否認於買賣合約書及
    附表二所示本票「共同發票人欄」上，偽簽陳建明署押及蓋用「陳建明」印文情
    事，甚至於原審供承有委由福灣公司業務員欒興瀛刻用印章（見一審卷第一三七
    頁），另於本院供承陳建明不知買車之事（見本院上更一卷第三十八頁），參以
    同案被告陳進成於偵查中亦供承：陳建明名字為被告所簽（見一審卷第一七二頁
    ），復有買賣合約書及附表二所示本票等影本在卷可證（見五五七六號偵查卷第
    四頁反面、第五頁）。又陳建明對附表二所示本票提起債務人異議之訴，亦有原
    審法院八十七年度訴字第一六四四號民事判決影本可憑（見五五七六號偵查卷第
    六至八頁）。被告雖辯稱：伊因福灣公司業務員欒興瀛要求伊以陳建明名義簽發
    本票，方依指示簽發系爭本票云云，惟陳建明並未授權被告簽發本票，更未同意
    購車之擔保乙節，為陳建明於偵審中證述明確（見五五七六號偵查卷第二十一頁
    反面、第二十二頁、一審卷第一五二－一頁），福灣公司業務員欒興瀛於原審偵
    審時亦證稱：陳建明簽名係被告乙○○所為等語，且同案被告陳建成亦於偵查中
    證稱：伊弟陳建明並未同意為渠等購車之保證人等情（見一審卷第一六二頁），
    則被告自承為陳建成之女友，而與陳建成共同合意購買車輛，則其對陳建明未授
    權簽發本票，應知之甚詳，縱應福灣公司業務員欒興瀛之要求而簽名，仍難卸免
    共同犯意罪責，是被告所辯，不足採信。
(二)前揭被告收受葉育志拾獲「發票人為甲○○、付款人為美商花旗銀行台南分行」
    支票簿一本及「甲○○」印章一顆，偽造並交付附表一編號一至五號所示支票予
    林淑萍、陳建成、朱全德、黃志明、楊家銘等人使用之事實，業據甲○○於警偵
    訊時明確證稱：其所有空白支票（五○七三八七號至五○七四三○號）確於八十
    八年二月二十七日遺失，伊未簽發附表一所示五紙支票等語，並提出遺失票據申
    報書一紙為證，被告亦坦承：自葉育志處收受前揭甲○○之支票本，葉育志曾告
    知該空白支票係撿到等情（見一審卷第二五七頁、本院上訴卷第二十六頁正反面
    、第三十七頁），並經證人葉育志於原審證稱：甲○○支票本係伊撿到等語屬實
    （見一審卷第二五七頁），復有附表一編號一至五所示支票影本五紙在卷可稽，
    足證被告對前開空白支票係贓物確有認識。而被告於警訊坦承簽發支票給林淑萍
    ，並借支票給楊家銘（見南市六分局二三八號警卷第二頁反面、歸仁分局六二二
    五號警卷第一頁反面），於偵查中供承：簽發支票給林淑萍（見偵查卷第六頁反
    面），於原審坦承：「我簽了四張，一張朱全德，一張林淑萍，一張黃志明」、
    「簽發五○七三九○號支票交給陳建成交轉交車行老闆」「簽發五○七三九八號
    支票交給朱全德」、「簽發五○七三九二號支票給電玩老闆陳本人」（見一審卷
    第一九二、二三一、二三二、二三九頁），於本院前審坦承：簽發支票給林淑萍
    、付電玩店、付車行老闆、交付朱全德等事（見上院上訴卷第三十七至三十九頁
    ），並經同案被告林淑萍供述在卷（見南市六分局二三八號警卷第三頁反面、一
    審卷第一一六頁），且黃勝坤亦證稱：（支票）是朱全德給我的，被告有在場，
    是阿德向在場被告借的，被告當場所簽（見一審卷第一九二頁），又據證人陳本
    人、黃聯輝、林國楨於警訊時；黃志明、林國楨、朱全德於偵查中證述明確，復
    有附表一編號一至五所示支票影本五紙在卷足參。被告雖辯稱：係借支票給楊家
    銘，未簽發該支票云云，惟證人楊家銘於警訊及偵查時證稱：附表一編號五所示
    支票，確係伊向乙○○所借得，而由乙○○所偽造等情無訛（見歸仁分局六二二
    五號警卷第二頁反面、一一○四四號偵查卷第十七頁），經原審法院命被告當庭
    書寫核對筆跡結果，與附表一編號五所示支票面額上「柒萬元整」，無論在筆勢
    及文字轉折處均極為相近，而與楊家銘於偵查中檢察官命其當庭書寫之文字（見
    一一○四四號偵查卷第二十三頁反面），有明顯差異，堪認該支票為被告所偽造
    無誤，是被告辯稱：係楊家銘自行填寫金額乙節，委無足採。況毋論該支票係由
    被告或楊家銘所偽造，該二人顯有意圖供行使該支票之犯意聯絡，而由其中一人
    分擔填寫支票面額等應記載事項而偽造支票之行為，故縱係楊家銘填寫支票，亦
    無從卸免被告之罪責。上揭支票五紙，顯係被告偽造無疑。綜上所述，本件事證
    已臻明確，被告犯行堪以認定。
三、按支票、本票為有價證券，被告意圖供行使之用，而偽造附表一所示支票及附表
    二所示共同發票人陳建明部分，均係犯刑法第二百零一條第一項偽造有價證券罪
    。偽造陳建明印文、署押於本票上，為偽造有價證券之部分行為，而行使偽造有
    價證券之低度行為，應為偽造之高度行為所吸收，不復另論。被告行使偽造本票
    係供作擔保之用，另涉犯刑法第三百三十九條第一項詐欺罪，兩罪間具有方法結
    果之牽連關係，應從一重按行使偽造有價證券罪處斷。被告行使偽造支票，當然
    包含詐欺性質，不另論詐欺罪。至於被告偽造陳建明為連帶保證之買賣合約書交
    付，係犯刑法第二百十條、第二百十六條行使偽造私文書罪。偽造陳建明之署押
    、印文為偽造私文書之部分行為，偽造私文書後持以行使，其偽造私文書之低度
    行為，應為行使偽造私文書之高度行為所吸收，均不另論罪。被告明知葉育志交
    付之支票本乃甲○○失竊贓物，仍予收受，該部分所為則係犯刑法第三百四十九
    條第一項收受贓物罪。被告與同案被告林淑萍及陳建成、楊家銘等人間就偽造有
    價證券犯行與陳建成間就行使偽造私文書犯行，有犯意之聯絡與行為之分擔，應
    論以共同正犯。其先後多次偽造有價證券犯行，時間緊接，所犯構成要件亦覆相
    同，顯係基於概括之犯意反覆為之，應依連續犯之規定論以一罪並加重其刑。被
    告偽造附表一編號二至五所示支票、附表二所示本票及買賣合約書之犯行，雖未
    據起訴書載及，惟該部分與前揭載及部分具有連續犯裁判上一罪關係，為起訴效
    力所及，自應併予審究。又被告所犯上開偽造有價證券罪、行使偽造私文書罪及
    收受贓物罪間，有方法結果關係，為牽連犯，應依刑法第五十五條規定從一重按
    偽造有價證券罪處斷。
四、原審以被告罪證明確，因予論罪科刑，固非無見。惟附表二所示本票被告僅偽造
    共同發票人「陳建明」部分，原判決竟將本票全部宣告沒收，顯有疏略；又原判
    決漏未論及被告偽造上開合約書部分，亦有疏漏。被告上訴意旨，否認犯罪指摘
    原判決量刑過重，雖無足取，但原判決既有可議，自屬無可維持，應由本院撤銷
    改判。爰審酌被告素行、犯罪之動機、目的、手段、意圖供行使之用而偽造之支
    票張數及面額對被害人甲○○所造成危害、偽造本票對福灣公司所生財產上之損
    害，已於八十九年三月二十一日與福灣公司達成和解，有和解書一紙在卷可稽，
    暨其所得利益、犯罪後坦承大部分犯行，態度尚稱良好等一切情狀，量處被告有
    期徒刑三年四月，以資懲儆。又附表一所示偽造支票及如附表二所示偽造本票，
    雖未經扣案，惟不能證明已經滅失，乃將附表一所示支票伍紙及附表二所示本票
    發票人「陳建明」部分，暨被告與福灣公司訂立之買賣合約書上連帶保證人欄及
    對保欄上「陳建明」印文、署押，連同被告偽刻之「陳建明」印章，併依法宣告
    沒收。
五、據上論斷，應依刑事訴訟法第三百六十九條第一項前段、第三百六十四條、第二
    百九十九條第一項前段，刑法第二十八條、第五十六條、第二百零一條第一項、
    第二百十條、第二百十六條、第三百三十九條第一項、第三百四十九條第一項、
    第二百零五條、第二百十九條、第五十五條，罰金罰鍰提高標準條例第一條前段
    ，判決如主文。
本案經檢察官曾顯智到庭執行職務。
中  華  民  國      九十二      年        三        月        五        日
                                臺灣高等法院臺南分院刑事第一庭
                                    審判長法官  茆    臺    雲
                                          法官  李    文    福
                                          法官  蔡    長    林
右正本證明與原本無異。
如不服本判決，應於判決送達後十日內向本院提出上訴狀，其未敘述理由者並應於提
出上訴狀後十日內向本院補提理由書（應附繕本）。
                                    法院書記官  李    培    薇
中  華  民  國      九十二      年        三        月        六        日
附錄本案論罪科刑法條全文：
刑法第二百零一條第一項：
  意圖供行使之用，而偽造、變造公債票、公司股票或其他有價證券者，處三年以上
十年以下有期徒刑，得併科三千元以下罰金。
刑法第二百十七條第一項：
  偽造印章、印文或署押，足以生損害於公眾或他人者，處三年以下有期徒刑。
刑法第三百四十九條第一項：
  收受贓物者，處三年以下有期徒刑、拘役或五百元以下罰金。
附表一：
編號    支票號碼        面      額    發票日     發票人    行使偽造支票人
一       TN0000000      0千五百元    88/5/31    甲○○    林淑萍
二    TN0000000      0千元        88/5/10    甲○○    陳建成
三       TN0000000      0萬元        88/5/25    甲○○    陳建成
四       TN0000000      0萬元        88/6/6     甲○○    黃勝坤
五       TN0000000      0萬元        88/6/29    甲○○    楊家銘
附表二：
編號    本票面額        發票日        到期日      發票人    行使偽造本票人
一      五十六萬五千元  87/1/23       87/2/28     陳建明    乙○○
                                                  乙○○
                                                  郭昭武


司法院資訊處製作；財團法人民間司法改革基金會備份。
